---
title: "Análise de Séries Temporais com Modelo ARIMA"
subtitle: "Inadimplência do Consumidor (PEIC)"
author: "Eloísa da Silva Costa"
format: 
  html:
    theme: flatly
    toc: false
    number-sections: false
    code-fold: false
    code-summary: "Mostrar Código R"
execute:
  warning: false
  message: false
---

## Introdução

O endividamento e a inadimplência das famílias brasileiras são termômetros cruciais para a saúde econômica do país. Altos índices de inadimplência reduzem o poder de compra, retraem o varejo e aumentam o risco de crédito para as instituições financeiras.

Utilizamos dados históricos da Pesquisa de Endividamento e Inadimplência do Consumidor (PEIC) para construir um modelo preditivo baseado em Séries Temporais. Através da modelagem, é possível extrair a tendência histórica e projetar o comportamento futuro da inadimplência, permitindo tomadas de decisão baseadas em dados para o ano de 2026.

------------------------------------------------------------------------

## Análise Exploratória

Nesta etapa inicial, importamos os dados mensais da PEIC (de 2013 a 2025) e analisamos visualmente as principais características da série.

```{r preparacao, include=FALSE, echo=FALSE, message=FALSE, warning=FALSE}

library(tidyverse)
library(fpp3)
library(knitr)

# Importação dos dados

dados_peic <- read.csv("/Users/eloisa/Documents/UEPB 2/SERIES/Projeto 2/ARIMA_PEIC/data/dados_inadin.csv", sep = ";", dec = ",")

peic_ts <- dados_peic %>%
    mutate(Data = ym(as.character(Data)), Mes = yearmonth(Data)) %>%
    select(Mes, valor = endividamento.e.inadimplência.do.consumidor) %>% 
    as_tsibble(index = Mes)

```

#### Comportamento da Série

```{r serie original, include=TRUE, echo=FALSE, message=FALSE, warning=FALSE}
g_original <- autoplot(peic_ts, valor) +
  labs(title = "Taxa de Inadimplência Original (PEIC)", 
       x = "Mês", y = "Taxa (%)") +
  theme_minimal()
print(g_original)

```

A série possui, forte presença de tendência e visualmente uma ausência de sazonalidade.

#### Análise da série

```{r serie acf pacf ori, include=TRUE, echo=FALSE, message=FALSE, warning=FALSE}
acf <- peic_ts %>%
    ACF(valor, lag_max = 20) %>% 
    autoplot() +
    labs(title = "ACF")
  
  pacf <- peic_ts %>%
    PACF(valor, lag_max = 20) %>% 
    autoplot() +
    labs(title = "PACF")
  
  gridExtra::grid.arrange(
    g_original, acf, pacf,
    layout_matrix = rbind(c(1,1),c(2,3))
  )
```

A série apresenta tendência ao longo do tempo. ACF apresenta decaimento leve, forte autocorrelação (não estacionária). PACF com um pico relevante no lag 1 , sugerindo componente AR(1).

#### Teste de estacionariedade na série original

Aplicamos o teste KPSS para verificar se a série é estacionária.

```{r serie teste estacionaridade ori, include=TRUE, echo=FALSE, message=FALSE, warning=FALSE}

peic_ts %>% features(valor, unitroot_kpss) %>% kable()

```

Um p-valor menor que 0.05 indica que a série é não estacionária.

## Separação treino e teste

Para treinar os modelos, separamos os dados até o final de 2024 para treino e isolamos o ano de 2025 para teste.

```{r treino e teste, include=TRUE, echo=FALSE, message=FALSE, warning=FALSE}
  treino <- peic_ts %>% filter_index(. ~ "2024 Dec")
  teste  <- peic_ts %>% filter_index("2025 Jan" ~ .)
  
```

## Série diferenciada

```{r diferenciada, include=TRUE, echo=FALSE, message=FALSE, warning=FALSE}
plot_serieD <- treino %>%
    autoplot(difference(valor)) +
    labs(
      title = "Inadimplencia (diferenciada)",
      y = "% taxa"
    )
plot_serieD
```

Série diferenciada, oscila em torno de zero sem tendência clara. Indicando uma possível estacionaridade.

#### ACF e PACF da série Diferenciada

```{r acf e pacf dif, include=TRUE, echo=FALSE, message=FALSE, warning=FALSE}

  acf_D <- treino %>%
    ACF(difference(valor), lag_max = 20) %>% 
    autoplot() +
    labs(title = "ACF")
  
  pacf_D <- treino %>%
    PACF(difference(valor), lag_max = 20) %>% 
    autoplot() +
    labs(title = "PACF")
  
  gridExtra::grid.arrange(
    plot_serieD, acf_D, pacf_D,
    layout_matrix = rbind(c(1,1),c(2,3))
  )
```

Ao analisarmos o gráfico da **ACF**, observamos que, após dois lags iniciais de menor expressão, o **lag 3** apresenta uma significância acentuada ao romper a banda de confiança, sugerindo a utilização de um componente de Média Móvel $MA(3)$.

Na PACF há picos nos lags 3 e 5, o que pode indicar componentes autorregressivos, AR(3).

#### Teste de estacionariedade

Um novo teste KPSS foi aplicado para verificar se a série é estacionária.

```{r estacionaridade dif, include=TRUE, echo=FALSE, message=FALSE, warning=FALSE}
treino %>% features(difference(valor), unitroot_kpss) %>% kable()

```

O novo teste KPSS confirma que, após a diferença, a série tornou-se estacionária (p-valor \> 0.05).

## Ajuste de modelos

Para definir o algoritmo preditivo mais aderente à série, estruturamos uma avaliação comparativa entre múltiplas parametrizações do ARIMA e os modelos clássicos de Suavização Exponencial (ETS).

```{r ajuste mod, include=TRUE, echo=FALSE, message=FALSE, warning=FALSE}
fit <- treino %>%
  model(
    arima_310 = ARIMA(valor ~ pdq(3,1,0)),
    arima_013 = ARIMA(valor ~ pdq(0,1,3)),
    arima_312 = ARIMA(valor ~ pdq(3,1,2)),
    arima_210 = ARIMA(valor ~ pdq(2,1,0)),
    arima_012 = ARIMA(valor ~ pdq(0,1,2)),
    arima_212 = ARIMA(valor ~ pdq(2,1,2)),
    arima_110 = ARIMA(valor ~ pdq(1,1,0)),
    arima_011 = ARIMA(valor ~ pdq(0,1,1)),
    arima_111 = ARIMA(valor ~ pdq(1,1,1)),
    rb = ARIMA(valor ~ pdq(0,1,0)),
    auto = ARIMA(valor, stepwise = FALSE, approx = FALSE),
    ETS1 = ETS(valor ~ error("A") + trend("A") + season("N")),
    ETS2 = ETS(valor ~ error('A') + trend('M') + season('N'))
  )

```

#### Modelo automático

```{r auto mod, include=TRUE, echo=FALSE, message=FALSE, warning=FALSE}
  fit %>% select(auto)
```

O modelo automático selecionado foi um ARIMA(2,1,2), indicando dois termos autorregressivos e dois de média móvel.

#### Desempenho dos modelos

```{r desem, include=TRUE, echo=FALSE, message=FALSE, warning=FALSE}
glance(fit) 
```

O AICc do modelo ARIMA(2,1,2) é o menor entre os candidatos, indicando que ele apresenta o melhor equilíbrio entre ajuste da série e complexidade do modelo.

## Análise Visual da Previsão (ano 2025)

G ráfico com todos os modelos prevendo o ano de 2025.

```{r prev1, include=TRUE, echo=FALSE, message=FALSE, warning=FALSE}

previsao_teste <- fit %>% forecast(new_data = teste)

g_validacao <- previsao_teste %>%
  autoplot(peic_ts %>% filter_index("2022 Jan" ~ .), level = NULL) +
  labs(title = "Comparação de Desempenho no Teste (2025)", 
       x = "Mês", y = "Taxa (%)") +
  theme_minimal()
print(g_validacao)

```

Nenhum modelo acompanha perfeitamente os picos e quedas dos dados reais. Os modelos ETS capturam uma leve tendência de crescimento.

## Tabela de Acurácia

```{r acu, include=TRUE, echo=FALSE, message=FALSE, warning=FALSE}
accuracy(previsao_teste, teste) %>% 
  arrange(MAPE) %>% 
  select(.model, RMSE, MAPE) %>% 
  kable()
```

O ETS2 apresenta o melhor desempenho (menores erros), seguido pelo ETS1. O melhor ARIMA é o arima_310, mas ainda com erro maior que os modelos ETS. De modo geral, os modelos ETS continuam sendo os mais precisos, superando os modelos ARIMA.

## Previsão Final

o modelo (ETS2) foi treinado com 100% da base histórica para projetar o ano de 2026.

```{r prev final, include=TRUE, echo=FALSE, message=FALSE, warning=FALSE}
modelo_definitivo <- peic_ts %>%
  model(
    campeao = ETS(valor ~ error('A') + trend('M') + season('N'))
  )

previsao_futuro <- modelo_definitivo %>% forecast(h = "12 months")

g_futuro <- previsao_futuro %>%
  autoplot(peic_ts %>% filter_index("2020 Jan" ~ .)) +
  labs(title = "Previsão Oficial: Taxa de Inadimplência para 2026",
       subtitle = "Projeção com o Modelo ETS(A,M,N)",
       y = "Taxa (%)", x = "Mês/Ano") +
  theme_minimal()
print(g_futuro)
```

O modelo ETS projeta uma leve tendência de crescimento ao longo de 2026. A taxa deve permanecer próxima de 30%, com pequenas variações.

## Considerações Finais

O presente trabalho teve como objetivo modelar e prever a Taxa de Inadimplência do Consumidor (PEIC). Após a avaliação e competição entre os modelos ARIMA e de Suavização Exponencial (ETS), o modelo ETS(A,M,N) obteve o melhor desempenho preditivo, apresentando o menor erro (MAPE de 1,55%) na base de teste.

A adequação da tendência multiplicativa no modelo vencedor indica que a inadimplência na série estudada possui um crescimento acelerado, característico do acúmulo de juros.

Conclui-se que o modelo ETS(A,M,N) escolhido se mostrou estatisticamente robusto para projetar o cenário de 2026, oferecendo uma estimativa confiável que pode ser utilizada por instituições para o planejamento e ajuste de políticas de concessão de crédito.
