---
title: "Análise de Séries Temporais com Modelo SARIMA"
subtitle: "Índice de Vendas do Varejo"
author: "Eloísa da Silva Costa"
format: 
  html:
    theme: flatly
    toc: false
    number-sections: false
    code-fold: false
    code-summary: "Mostrar Código R"
execute:
  warning: false
  message: false
---

## Introdução

O Índice de Vendas do Varejo (fornecido pelo Banco Central do Brasil) é um dos principais termômetros da economia real. Ele mede o pulso do consumo das famílias e dita o ritmo de produção da indústria.

Diferente de outras métricas econômicas, o varejo sofre oscilações violentas dentro de um mesmo ano. Estoques insuficientes em meses de pico (como a Black Friday e o Natal) causam perda de receita. Por outro lado, excesso de estoque em meses de vale (como janeiro e fevereiro) gera custo de armazenamento e capital imobilizado.

Ao utilizar a modelagem SARIMA para projetar as vendas futuras. Ao contrário de modelos mais simples, o SARIMA é capaz de isolar e aprender duas forças simultaneamente: a tendência macroeconômica de longo prazo e a sazonalidade rígida do calendário, permitindo decisões.

## Análise Exploratória

Nesta etapa, importamos os dados brutos via API do Banco Central (Série Histórica: 2015 a 2024) para analisar o comportamento visual das vendas.

```{r, include=FALSE, echo=FALSE, message=FALSE, warning=FALSE}
# 1.  pacotes
library(tidyverse)
library(fpp3)
library(dplyr)
library(TSA)
library(forecast)
library(knitr)

# DADOS 

url_bcb <- "https://api.bcb.gov.br/dados/serie/bcdata.sgs.1455/dados?formato=csv"
dados_brutos <- read.csv(url_bcb, sep = ";", dec = ",")

varejo_ts <- dados_brutos %>%
  mutate(Data = dmy(data), Mes = yearmonth(Data)) %>%
  select(Mes, valor) %>%
  as_tsibble(index = Mes) %>%
  filter_index("2015 Jan" ~ "2024 Dec")

```

#### Comportamento da série

```{r , include=TRUE, echo=FALSE, message=FALSE, warning=FALSE}
# Gráfico da Série Original
g_original <- autoplot(varejo_ts, valor) +
  labs(title = "Série Original: Vendas do Varejo", x = "Mês", y = "Índice") +
  theme_minimal()
print(g_original)
```

Ao observar o gráfico da série, notamos o padrão, estes picos anuais regulares confirmam a forte sazonalidade do varejo. Além disso, a altura desses picos varia ao longo dos anos, indicando a presença de uma Tendência.

#### Teste de estacionariedade na série original

```{r , include=TRUE, echo=FALSE, message=FALSE, warning=FALSE}
varejo_ts %>% features(valor, unitroot_kpss)  %>% kable()

```

O Teste KPSS confirma que a série não é estacionária (p-valor \< 0.05).

#### Decomposição da Série

```{r , include=TRUE, echo=FALSE, message=FALSE, warning=FALSE}
g_decomposicao <- varejo_ts %>%
  model(STL(valor ~ trend(window = 13) + season(window = "periodic"))) %>%
  components() %>%
  autoplot() +
  labs(title = "Decomposição STL da Série Original")
print(g_decomposicao)

```

A série apresenta tendência de alta no longo prazo e sazonalidade bem marcada, com poucos ruídos fora do padrão.

## Separação treino e teste

Separamos toda a base histórica, de 2015 até dezembro de 2023, exclusivamente para o treinamento. Em seguida, isolamos o ano de 2024 inteiro como a base de teste.

```{r , include=TRUE, echo=FALSE, message=FALSE, warning=FALSE}

treino <- varejo_ts %>% filter_index(. ~ "2023 Dec")
teste  <- varejo_ts %>% filter_index("2024 Jan" ~ .)

```

#### 1ª diferenciação (Sazonal)

```{r , include=FALSE, echo=FALSE, message=FALSE, warning=FALSE}
treino_diff_sazonal <- treino %>%
  mutate(diff_12 = difference(valor, 12)) %>%
  drop_na()
```

```{r , include=TRUE, echo=FALSE, message=FALSE, warning=FALSE}
g_acf_1 <- treino_diff_sazonal %>%
  gg_tsdisplay(diff_12, plot_type = 'partial', lag_max = 36) +
  labs(title = "Diferença (Sazonal)", subtitle = "")
print(g_acf_1)
```

Notamos que a primeira diferenciação torna a série mais próxima da estacionariedade, embora ainda seja possível observar uma leve tendência.

#### 2ª diferenciação (Tendência) (Sazonal)

```{r , include=FALSE, echo=FALSE, message=FALSE, warning=FALSE}
treino_diff_total <- treino_diff_sazonal %>%
  mutate(diff_final = difference(diff_12, 1)) %>%
  drop_na()
```

```{r , include=TRUE, echo=FALSE, message=FALSE, warning=FALSE}
g_acf_final <- treino_diff_total %>%
  gg_tsdisplay(diff_final, plot_type = 'partial', lag_max = 36) +
  labs(title = "Série Totalmente Estacionária", subtitle = "")
print(g_acf_final)
```

Com a segunda diferença aplicada, estabilizamos a média da série.

Na ACF, o terceiro lag se mostra forte, o que nos fez testar o MA(3). E aquele lag 12 testamos um MA(1) Sazonal.

Já na PACF, o 4º lag se mostra forte, o que nos fez testar a AR(4). E o lag 12 confirmou o ciclo sazonal, indicando um AR(1) Sazonal.

#### Teste KPSS

Aplicamos o teste KPSS para confirmar a estacionariedade da série.

```{r , include=TRUE, echo=FALSE, message=FALSE, warning=FALSE}
treino_diff_total %>% 
  features(diff_final, unitroot_kpss) %>% kable()
```

## Ajuste de modelos

Para realizar o ajuste preditivo, estruturamos os nossos modelos com parametrizações construídas com base na leitura visual da ACF (indicando Médias Móveis) e PACF (indicando Autorregressão).

```{r , include=FALSE, echo=FALSE, message=FALSE, warning=FALSE}
fit <- treino %>%
  model(
   
    arima_011_011 = ARIMA(valor ~ pdq(0,1,1) + PDQ(0,1,1)),
    arima_210_011 = ARIMA(valor ~ pdq(2,1,0) + PDQ(0,1,1)),
    arima_410_011 = ARIMA(valor ~ pdq(4,1,0) + PDQ(0,1,1)),
    arima_013_011 = ARIMA(valor ~ pdq(0,1,3) + PDQ(0,1,1)),
    arima_413_011 = ARIMA(valor ~ pdq(4,1,3) + PDQ(0,1,1)),
    auto = ARIMA(valor, stepwise = FALSE, approx = FALSE)
  )
```

#### Modelo automático

```{r auto mod, include=TRUE, echo=FALSE, message=FALSE, warning=FALSE}
  fit %>% select(auto)
```

O modelo automático selecionado foi um ARIMA(1,0,0)(0,1,1)\[12\].

#### Desempenho dos modelos

A tabela de diagnóstico revela o comportamento dos modelos durante a fase de treinamento.

```{r , include=TRUE, echo=FALSE, message=FALSE, warning=FALSE}
glance(fit)
```

Se observarmos, o menor AICc (508) é o modelo auto. 

Em seguida, vamos gerar uma previsão do ano de 2024 com todos os modelos com a base teste para visualmente verificar qual modelo melhor se ajustou.

#### Análise Visual da Previsão (Ano de 2024)

```{r , include=TRUE, echo=FALSE, message=FALSE, warning=FALSE}
previsao_teste <- fit %>% forecast(new_data = teste)

```

```{r , include=TRUE, echo=FALSE, message=FALSE, warning=FALSE}

g_validacao <- previsao_teste %>%
  autoplot(varejo_ts %>% filter_index("2022 Jan" ~ .), level = NULL) +
  labs(title = "Comparação de Modelos SARIMA no Teste (2024)", x = "Mês", y = "Índice") +
  theme_minimal()
print(g_validacao)

```

# Tabela de Acurácia

```{r , include=TRUE, echo=FALSE, message=FALSE, warning=FALSE}
accuracy(previsao_teste, varejo_ts) %>% 
  arrange(MAPE) %>% 
  select(.model, RMSE, MAPE)
```

A tabela de acurácia confirma o que a análise visual já indicava: o modelo com base na leitura da ACF, o ARIMA(0,1,3)(0,1,1)\[12\], foi o que melhor se ajustou.

Ele nos retornou o menor Erro Percentual (MAPE) de apenas 3,71% na previsão de todo o ano de 2024, superando significativamente o algoritmo automático (que obteve 4,40% de erro).

## Previsão Final

Para encerrar, nós pegamos o nosso modelo que melhor se ajustou.

```{r , include=TRUE, echo=FALSE, message=FALSE, warning=FALSE}

modelo_definitivo <- varejo_ts %>%
  model(
    campeao_elo = ARIMA(valor ~ pdq(0,1,3) + PDQ(0,1,1))
  )

# Gerando a previsão para os próximos 12 meses (Janeiro a Dezembro de 2025)
previsao_futuro <- modelo_definitivo %>% forecast(h = "12 months")

g_futuro <- previsao_futuro %>%
  autoplot(varejo_ts %>% filter_index("2020 Jan" ~ .)) +
  labs(title = "Previsão: Vendas do Varejo para 2025",
       subtitle = "ARIMA(0,1,3)(0,1,1)[12]",
       y = "Índice de Vendas", 
       x = "Ano/Mês") +
  theme_minimal()

print(g_futuro)
```

Notem como a previsão respeita perfeitamente o comportamento histórico do varejo.

## Considerações Finais

Para concluir, este projeto provou na prática que o olhar clínico e a teoria ainda superam os algoritmos automáticos. Ao construirmos manualmente o nosso modelo SARIMA com base na leitura dos gráficos, nós cravamos um erro de apenas 3,7%, o menor de todo o teste. Essa precisão nos permitiu mapear a forte sazonalidade do varejo e gerar uma projeção para 2025. 
O grande valor final dessa entrega é dar ao mercado uma bússola: com essa curva projetada, qualquer gestor de varejo consegue saber o momento exato de frear as compras de estoque no início do ano e quando acelerar as contratações para a Black Friday e o Natal. É a verdadeira transição da gestão baseada em intuição para a gestão guiada por dados.
